【裁判字號】    97,訴,50
【裁判日期】    990331
【裁判案由】    貪污等
【裁判全文】
臺灣花蓮地方法院刑事判決                97年度訴字第50號
公  訴  人  臺灣花蓮地方法院檢察署檢察官
被      告  丙○○
選任辯護人  吳明益律師
            林政雄律師
被      告  戊○○
指定辯護人  阮慶文律師
被      告  乙○○
選任辯護人  張秉正律師
被      告  丁○○
選任辯護人  魏辰州律師
上列被告因貪污等案件，經檢察官提起公訴（96年度偵字第2580
號），本院判決如下：
    主  文
戊○○、乙○○、丁○○共同犯行使公務員登載不實罪，各處有
期徒刑壹年，各減為有期徒刑陸月。均緩刑貳年。
丙○○無罪。
    事  實
一、戊○○自民國88年8月 1日起至89年7月30日止，擔任花蓮縣
    立新城國民中學（下稱新城國中）教師兼教務處教學組長，
    亦負責該校教學安排等業務；乙○○自88年3月3日（起訴書
    及補充理由書誤載為88年3月1日）起至92年3月4日止（起訴
    書及補充理由書誤載為92年3月1日止），擔任新城國中校長
    ，負責綜理該校校務及行政工作；丁○○自84年起至89年止
    ，擔任新城國中教務主任，負責教學、課程安排等督導業務
    ，均為依法令從事於公共事務而具有法定職務權限之公務員
    。
二、緣教育部為針對學習適應困難及學習動機不足之學生，予以
    適當輔導、提升國中學生基本學科能力，與建立學習興趣及
    信心，協助生活適應困難學生，配合學生性向興趣，開發學
    習潛能及設計合適教育內容，提供學習成就機會，引導適性
    發展，預防學生中輟，輔助經費執行「國民中學潛能開發教
    育計畫」。其流程為國民中學依據教育部所發布之「國民中
    學潛能開發教育實施要點」擬訂實施計畫、課程表及經費概
    算表，縣政府教育局（處）初審後，報請教育部申請補助，
    由教育部核定補助額度，各國民中學依計畫執行，並於執行
    完畢後，檢具原始憑證辦理撥款，由縣政府撥款至各國民中
    學。新城國中教師兼教學組長丙○○於88年 3月31日之前某
    日，依「國民中學潛能開發教育實施要點」向花蓮縣政府檢
    送88學年度暑期潛能開發教育計畫，申請學習適應班及生活
    適應班共18班，經教育部核定補助新城國中之經費額度為新
    臺幣（下同）1,080,000元。新城國中自88年7月起，開始執
    行88學年度暑期潛能開發教育計畫，惟學生參加人數不如預
    期，實際上僅開 6班；又教學組長乙職自88年8月1日起，由
    戊○○擔任並繼續執行上開教育計畫。嗣教育部於88年9月6
    日撥送補助款至花蓮縣政府，花蓮縣政府即於同年月17日函
    請新城國中檢具經費原始憑證，辦理實付撥款，並說明花蓮
    縣鐘點費支給標準為每節 360元，教育部補助「潛能開發教
    育計劃」鐘點費補助標準為每節400元整，差額為每節 40元
    ，請新城國中於原始憑證中以教材編輯費項目核支。戊○○
    即報告校長乙○○與教務主任丁○○，表示上開教育計畫實
    際僅開 6班，並且已經製作符合實際開課情況之印領清冊等
    情。詎乙○○因新城地處偏遠，單親及原住民比例高，經費
    取得不易，欲多取得補助款，執行教育計畫，竟指示丁○○
    、戊○○以浮報開班數方式申請補助款，是乙○○、丁○○
    與戊○○即共同基於行使公務員登載不實公文書及行使偽造
    私文書之犯意聯絡，由戊○○於88年12月間至同89年 1月之
    間某日，製作職務上所掌之「甲○○○○○○○八十八學年
    度暑期潛能開發班鐘點費印領清冊」及「甲○○○○○○○
    八十八學年度暑期潛能開發班教材編輯費印領清冊」時，將
    實際開課班數 6班調整成13班，並據此調整每位授課教師之
    輔導次數，浮報教師鐘點費及教材編輯費，而將不實之教師
    鐘點費及教材編輯費輔導次數及費用事項，登載於上揭印領
    清冊，且未經該校教師林秀英、湯博成、馮敬原、林明華、
    李惠集、溫富海、李月雲、古秋妹、丙○○、尤淑英、劉素
    貞、杜正華、張樹城、許伯陽、林欣怡、危正玲、尹安平之
    同意，即超出授權範圍，自行將前述教師預留在總務處之印
    章，接續盜蓋在上揭鐘點費印領清冊及教材編輯費印領清冊
    「領款人簽章」欄上，表示各該領款人領取浮報後之鐘點費
    、教材編輯費等費用，足以生損害於上開林秀英等教師權益
    、教育部核發補助經費及審計機關對預算執行控管之正確性
    。再由戊○○在上開印領清冊「承辦人欄」蓋上其職章，復
    持偽造之鐘點費印領清冊及教材編輯費印領清冊，向不知情
    之會計員何麗雪行使，何麗雪未察覺有異狀，旋即於上揭印
    領清冊上「主計欄」用印，丁○○、乙○○亦明知戊○○業
    已浮報教師之鐘點費及教材編輯費，仍在前開印領清冊「教
    務主任欄」、「校長欄」分別蓋上職章，而偽造公文書。待
    校內核銷程序完成後，戊○○再檢具前開偽造之印領清冊等
    原始憑證函請花蓮縣政府辦理新城國中88學年度暑假潛能開
    發班計畫實付撥款程序而行使之。花蓮縣政府因而撥款13班
    之補助款78萬元（每班補助 6萬元ｘ13班＝78萬元）至新城
    國中，戊○○旋提領實際開課 6班之教師鐘點費、教材編輯
    費予授課教師，剩餘金額 432,910元則依乙○○之指示，交
    由不知情之出納許瑞春，於89年 1月26日、28日存入新城國
    中校務發展基金帳戶，供執行教育計畫使用。
三、案經法務部調查局花蓮縣調查站（下稱花蓮縣調查站）移送
    臺灣花蓮地方法院檢察署檢察官偵查起訴。
    理  由
壹、證據能力部分：按被告以外之人於審判外之言詞或書面陳述
    ，除法律有規定者外，不得作為證據；被告以外之人於偵查
    中向檢察官所為之陳述，除顯有不可信之情況者外，得為證
    據；又被告以外之人於檢察事務官、司法警察官或司法警察
    調查中所為之陳述，與審判中不符時，其先後之陳述具有較
    可信之特別情況，且為證明犯罪事實存否所必要者，得為證
    據；被告以外之人於審判外之陳述，雖不符刑事訴訟法第15
    9條之1至第159條之4之規定，而經當事人於審判程序同意作
    為證據，法院審酌該言詞陳述或書面陳述作成時之情況，認
    為適當者，亦得為證據；當事人、代理人或辯護人於法院調
    查證據時，知有第159條第1項不得為證據之情形，而未於言
    詞辯論終結前聲明異議者，視為有前項之同意，刑事訴訟法
    第159條第1項、第159條之1、第159條之2、第159條之5分別
    定有明文。次按同法第159條之5第 2項之規定，乃基於證據
    資料愈豐富，愈有助於真實發現之理念，酌採當事人進行主
    義之證據處分權原則，並強化言詞辯論主義，透過當事人等
    到庭所為之法庭活動，在使訴訟程序順暢進行之要求下，承
    認傳聞證據於一定條件內，得具證據適格。此種「擬制同意
    」，因與同條第一項之明示同意有別，實務上常見當事人等
    係以「無異議」或「沒有意見」表示之，此時倘該證據資料
    之性質，已經辯護人閱卷而知悉，或自起訴書、原審判決書
    之記載而了解，或偵、審中經檢察官、審判長、受命法官、
    受託法官告知，或被告逕為認罪之答辯或有類似之行為、情
    況，即可認該相關人員於調查證據時，知情而合於擬制同意
    之要件，最高法院96年度臺上字第7364號判決意旨可資參照
    。經查：被告之自白，須非出於強暴、脅迫、利誘、詐欺、
    疲勞訊問、違法羈押或其他不正方法，且與事實相符者，得
    為證據，刑事訴訟法第156條第1項規定甚明，本件公訴人引
    用做為證據之被告丙○○於96年 4月13日花蓮縣調查站筆錄
    ，就屬於自己犯罪部分，乃被告丙○○之自白範疇，而被告
    丙○○及其辯護人並未抗辯被告丙○○於前開調查站詢問中
    有何出於強暴、脅迫、利誘、詐欺、疲勞訊問、違法羈押或
    其他不正方法而取得自白之情形，就其本人而言，自有證據
    能力。惟其於該次詢問中之陳述，就同案被告乙○○、丁○○而言，係屬共同被告於審判外之陳述，而刑事訴訟法第15
    9條第1項所謂「被告以外之人」，除共犯、被害人、告訴人
    、告發人及證人等外，尚包括共同被告，亦即共同被告對於
    其他共同被告之案件而言，則為被告以外之人，具證人之適
    格，其陳述涉及其他共同被告事實者，屬傳聞供述。從而共
    同正犯於審判外之言詞或書面陳述，除法律有規定者外，不
    得作為證據。所謂法律有規定，即包括同法第159條之1至第
    159條之5等，規定傳聞證據具有證據能力之例外情形。故如
    採被告以外之人於審判外之言詞，即如警詢或檢察官偵查中
    之言詞為證據時，必須符合法律所規定之例外情形，方得認
    其審判外之陳述有證據能力，最高法院97年度台上字第1730
    號、98年度台上字第5674號、97年度台上字第3634號判決意
    旨可資參照。上開共同被告丙○○於96年 4月13日於花蓮縣
    調查站所陳述之內容，就被告乙○○、丁○○而言，係屬被
    告以外之人於審判外所為之陳述，原則上無證據能力，復無
    刑事訴訟法第159條之3例外情形，自無證據能力。其餘供述
    證據部分，被告及辯護人經本院於審理中予以提示並告以要
    旨，均表示「沒有意見」，復未於言詞辯論終結前聲明異議
    ，本院審酌前開陳述作成時之情況，核無違反任意性及證明
    力明顯過低之瑕疵，認適當作為證據，揆諸前開規定，均有
    證據能力。
貳、有罪部分：
一、上揭事實，業據被告戊○○於花蓮縣調查站詢問、檢察官偵
    訊及本院審理中、被告乙○○、丁○○於本院審理中坦承不
    諱，互核相符，亦據證人何麗雪即前新城國中主計主任（70
    年至89年初）、許瑞春即前新城國中出納（76年8月至89年8
    月）、梁依仁即花蓮縣教育局課員、林宜樺即前新城國中會
    計員（89年初至92年間）、賴玉玲即花蓮縣政府主計室帳務
    課約僱人員於花蓮縣調查站詢問時證述明確，並有甲○○○○○○○88學年度暑期潛能開發班鐘點費印領清冊、甲○○○○○○○88學年度暑期潛能開發班教材編輯費印領清冊、
    花蓮縣立新城國民中學校務發展基金收支憑證、零用金備查
    簿、新城國中校務發展基金帳戶暫存潛能開發課輔鐘點費收
    支對照表、校務發展基金帳戶收支對照表、新城國中校務發
    展基金獎勵成績優良學生辦法、新城國中校務發展基金獎勵
    服務成績優良教師辦法、新城國中校務發展基金籌集管理運
    用實施要點、花蓮縣各中小學85 -91年辦理教育優先區項目
    及經費明細表、新城國中校務發展基金新城北埔郵局帳號00
     00000號交易明細表、花蓮縣立新城國民中學新卸任校長交
    代清冊、花蓮縣政府93年5月19日府教國字第09300684290號
    函及其附件、97年12月 2日府教學字第0970182601號函及其
    附件、97年12月19日府教學字第0970198772號函及其附件、
    98年2月27日府教國字第0980014321號函及其附件、98年3月
    23日府教學字第0980027738號函及其附件、98年 8月20日府
    教學字第0980129595號函及其附件、教育部97年12月30日以
    台國（四）字第0970237117號函及其附件、98年3月3日台國
    （一）字第0980015294號函及其附件、98年3月4日台國（二
    ）字第 0980028015號函及其附件、98年8月26日台國（二）
    字第0980136108號函及其附件、花蓮縣立新城國民中學98年
    3月2日新中教字第0980000077號函及其附件、98年 8月10日
    新中教字第0980000562號函及其附件各乙份、花蓮縣立新城
    國民中學校務發展基金帳戶收支憑證 4冊、新城國中87、88
    學年度潛能開發教育申請經費憑證 7冊、新城國中潛能開發
    計畫經費核銷憑證 3冊、87至90年度潛能開發補助款相關文
    稿 3冊在卷可稽，足徵被告自白與事實相符。本件事證明確
    ，被告犯行洵堪認定。
二、刑法上所稱之公務員，94年2月2日修正前之刑法第10條第 2
    項係規定：「稱公務員者，謂依法令從事公務之人員」；而
    94年2月2日修正，95年7月1日施行之刑法第10條第 2項則修
    正為：「稱公務員者，謂下列人員：一依法令服務於國家、
    地方自治團體所屬機關而具有法定職務權限，以及其他依法
    令從事於公共事務，而具有法定職務權限者。二受國家、地
    方自治團體所屬機關依法委託，從事與委託機關權限有關之
    公共事務者。」刑法上公務員之定義，在新法施行後，與修
    正前並未盡相同，構成要件亦有變更。其中身分公務員類型
    ，著重於其身分及所執行之職務須具有「法定職務權限」，
    故衹要是公務員職務範圍內應為或得為之事務，不問該事務
    是否涉及公權力，均屬之。授權公務員類型，並不具備國家
    、地方自治團體之組織成員身分，但依其他法令之規定而從
    事「法定職務之公共事務」；委託公務員類型，則基於公務
    機關之委託授權而行使其公務上權力之事務（最高法院97年
    度臺上字第1064號判決意旨參照）。上開公務員定義修正之
    目的，在對依法代表、代理國家或地方自治團體處理公共事
    務者，課予特別保護或服從義務，嚴予規範其職權之行使，
    使適當行使公權力，並避免不當擴大刑罰權之適用。故上開
    修正後關於公務員定義之規定，其所謂「國家、地方自治團
    體所屬機關」，係指基於國家公權力作用，行使國家統治權
    之公務機關；至「法定職務權限」，則指所從事之事務，符
    合法令所賦與之職務權限，例如機關組織法規所明定之職務
    等。公立學校校長及其教、職員，依上開修正前規定，本屬
    依法令從事於公務之公務員，但於新刑法修正施行後，因公
    立學校非行使國家統治權之國家、地方自治團體所屬機關，
    則公立學校校長及其教、職員自非新刑法第10條第2項第1款
    前段所列依法令服務於國家、地方自治團體所屬機關之「身
    分公務員」（最高法院97年度臺上字第6765號判決意旨可資
    參照）。簡言之，修法後之「公務員」範圍，除服務於國家
    或地方自治團體所屬機關而具有法定職務權限之人外，僅限
    縮在「與公共事務及公權力之行使相關之人員」。從而就公
    立學校校長及其教、職員而言，就其等是否為刑法上公務員
    而言，概念及適用範圍係屬限縮，從而經新舊法比較結果，
    修正後之規定較有利於被告，依刑法第2條第1項但書之規定
    ，自應依修正後之刑法第10條第 2項規定，認定被告是否具
    有公務員身分。經查：教育部為針對國中學習適應困難及學
    習動機不足學生，予以適當輔導，提升學生基本學科能力、
    配合學生性向興趣、提供學習成就機會、預防學生中輟等目
    的，輔助經費執行「國民中學潛能開發教育計畫」，並訂定
    「國民中學潛能開發教育實施要點」據以辦理，依上開要點
    規定，由學校組織「潛能開發教育執行小組」，負責課程設
    計與推動，其性質應符合「公共事務」定義，有國民中學潛
    能開發教育實施要點、花蓮縣政府97年12月19日府教學字第
    0970198772號函乙份可參。又縣立國民中學校長依教育人員
    任用條例第5條及國民教育法第9條規定，係由縣市政府組織
    遴選委員會就公開甄選、儲訓之合格人員、任期屆滿或連任
    任期已達二分之一以上之現職校長或曾任校長人員中遴選後
    聘任之；國民中學各處（室）主任則係依國民教育法第10條
    規定由校長就專任教師中聘兼之，另依同法第18條規定國民
    小學及國民中學校長、主任、教師之任用，另以法律定之，
    其甄選、儲訓、登記、檢定、遷調、進修及獎懲等辦法，由
    教育部定之，教育部亦訂有國民中小學校長主任教師甄選儲
    訓遷調及介聘辦法；另教師兼教學組長係依國民教育法施行
    細則第14條、國民小學與國民中學班級編制及教職員員額編
    制準則第 4條規定進用，有教育部於97年12月30日台國（四
    ）字第0970237117號、花蓮縣政府97年12月19日府教學字第
    0970198772號函附卷可參。從而縣立國民中學之校長、教務
    主任、教師兼教學組長執行「國民中學潛能開發教育計畫」
    ，係依法令從事於公共事務而具有法定職務權限之人，並依
    國民教育法及其施行細則辦理。至於刑法第10條第 3項規定
    ：「稱公文書者，謂公務員職務上製作之文書。」固僅為純
    文字之修正（即「制作」二字，依法律統一用語表修正為「
    製作」），然因刑法上公務員之概念已有更易，則公文書之
    範疇如何，自亦應依修正後公務員之定義以界定此等人員基
    於職務上製作之文書，是否屬於刑法規範之公文書（最高法
    院97年度臺上字第1064號判決意旨參照）。
三、被告戊○○、乙○○、丁○○行為後，刑法亦於94年2月2日
    經總統以華總一義字第 09400014901號令修正公布，並於95
    年7月1日施行。修正刑法第 2條、第28條、第55條、第74條
    等規定。按行為後法律有變更者，適用行為時之法律，但行
    為後之法律有利於行為人者，適用最有利於行為人之法律，
    修正後刑法第2條第1項定有明文。此條規定係規範行為後法
    律變更所生新舊法律比較適用之準據法，本身尚無新舊法比
    較之問題，於新法施行後，應一律適用新法第2條第1項之規
    定，為「從舊從輕」之比較，先予敘明。再按本次法律變更
    ，比較時應就罪刑有關之共犯、未遂犯、想像競合犯、牽連
    犯、連續犯、結合犯，以及累犯加重、自首減輕暨其他法定
    加減原因（如身分加減）與加減例等一切情形，綜其全部罪
    刑之結果而為比較（最高法院95年5月23日95年度第8次刑庭
    會議決議參照）。經查：刑法第28條關於共同正犯之規定，
    由原條文：「二人以上共同實施犯罪之行為者，皆為共同正
    犯。」修正為：「二人以上共同實行犯罪之行為者，皆為共
    同正犯。」係將「實施」一語修正為「實行」，揆諸其修正
    理由，在於修正共同正犯之參與類型，確定在「實行」概念
    下之共同參與行為，始能成立共同正犯，而排除「陰謀共同
    正犯」及「預備共同正犯」，惟無礙於共謀共同正犯之適用
    ，則倘屬共謀共同正犯之類型，適用修正前之刑法第28條對
    於被告並無不利，依修正後刑法第2條第1項前段應適用修正
    前之刑法第28條。而修正後之刑法刪除第55條關於牽連犯之
    規定。被告所為犯行若具有牽連犯之關係，依修正前即行為
    時之規定，應從一重之罪處斷，依修正後之刑法既已刪除牽
    連犯之規定，則所犯上述各罪應依數罪併罰之規定分論併罰
    。比較新舊法之規定，修正後之規定並非較有利於被告，依
    刑法第2條第1項之規定，亦應適用行為時之法律，即適用修
    正前刑法第55條牽連犯之規定，從一重處斷。綜合比較前開
    罪刑結果，適用修正前相關刑罰法律，對被告戊○○、乙○○、丁○○較為有利，自應適用修正前刑法相關規定。至於
    沒收之從刑附屬於主刑，自應依主刑所適用之法律規定宣告
    沒收。罰金罰鍰提高標準條例第 2條規定，對被告較為有利
    。另刑法第74條有關緩刑之規定雖亦經修正，惟緩刑之規定
    ，並非關於行為可罰性之法律規範，而係屬刑之宣告規範，
    亦無新刑法第2條第1項之適用，其適用關係必須是以案件在
    裁判時為準，並非以行為時為準。是以本件被告犯罪固在前
    揭刑法修正條文施行前，惟本件裁判時係於刑法修正條文施
    行後，自應適用新刑法第 74條規定（前開最高法院95年第8
    次刑事庭會議決議參照）。
四、按甲○○○○○○○88學年度暑期潛能開發班鐘點費印領清
    冊、教材編輯費印領清冊係屬被告戊○○、丁○○、乙○○
    依據教育部發布之「國民中學潛能開發教育實施要點」，在
    執行完畢後，檢具原始憑證辦理撥款時所應造具之文件，由
    被告戊○○等人計算輔導次數予以製作填載，並由被告戊○○、丁○○、乙○○等人予以核章，從而非僅由領款人所製
    作，而係由該管公務員在職務上所製作，係屬公文書。又前
    開印領清冊領款人簽章欄，則表彰授課教師確實領取印領清
    冊上所示鐘點費及教材編輯費之意思，自屬私文書性質。是
    上開文書存在之形式具有多樣性，因同一文件有不同名義人
    在該文件內分別記載其意思表示，具有數文書之效力，應分
    別論處。核被告戊○○、乙○○、丁○○所為，均係犯刑法
    第216條、第213條之行使公務員登載不實罪，及同法第 216
    條、第 210條之行使偽造私文書罪。起訴書及補充理由書所
    犯法條欄雖未論及刑法第216條、第210條之行使偽造私文書
    罪，惟被告等人係超出授課教師授權範圍，盜用林秀英等人
    預留在總務處之印章於領款人簽章欄上，而偽造印領清冊及
    教材編輯費印領清冊之事實，業經記載於起訴書及補充理由
    書之犯罪事實欄，所犯法條顯係漏載刑法第216條、第210條
    ，此經公訴檢察官當庭補正罪名論告，復經本院告以犯罪事
    實及罪名，經被告戊○○、丁○○、乙○○供認無誤，附此
    敘明。被告戊○○、乙○○、丁○○就上揭犯行，有犯意之
    聯絡與行為之分擔，皆為共同正犯。被告 3人偽造私文書復
    持以行使，偽造私文書、公務員登載不實之低度行為，均為
    高度之行使行為所吸收，不另論罪。又其等盜用印章為偽造
    私文書之部分行為，亦不另論罪。被告 3人所犯行使公務員
    登載不實罪及行使偽造私文書罪 2罪間，有方法結果之牽連
    關係，應依修正前刑法第55條之規定從一重之行使公務員登
    載不實罪論處。爰審酌被告戊○○、乙○○、丁○○均為教
    育工作者，犯罪時分屬教學組長、及教務主任，其等之言行
    本應為全校師生之楷模，卻明知實際開班數僅 6班，竟為多
    得補助經費，即調整輔導次數，浮報鐘點費及教材編輯費，
    將不實事項登載於執掌之公文書，並超過授課教師之授權，
    盜用其等印章，據此向花蓮縣政府申請經費補助，觸犯刑章
    ，且有失教師風範，損害機關形象，兼衡其等犯罪之動機、
    目的、手段，及於本院審理中均已坦承犯行之態度，均有悔
    意等一切情狀，量處如主文所示之刑，以資懲儆。再查被告
    戊○○、乙○○、丁○○前均未曾因故意犯罪受有期徒刑以
    上刑之宣告，有臺灣高等法院被告前案紀錄表各乙份在卷可
    憑，其等因一時失慮，而罹刑章，犯罪後於本院審理中均表
    悔意，經此偵審程序及論罪科刑之教訓，應知警惕，信均無
    再犯之虞，是本院認所宣告之刑以暫不執行為適當，爰皆併
    宣告緩刑 2年。又盜用他人真印章所蓋之印文，並非偽造印
    章之印文，不在刑法第 219條所定必須沒收之列，最高法院
    48年台上字第113號、48年台上字第 1533號判例意旨參照。
    本件「甲○○○○○○○八十八學年度暑期潛能開發班鐘點
    費印領清冊」及「甲○○○○○○○八十八學年度暑期潛能
    開發班教材編輯費印領清冊」上盜用林秀英、湯博成、馮敬
    原、林明華、李惠集、溫富海、李月雲、古秋妹、丙○○、
    尤淑英、劉素貞、杜正華、張樹城、許伯陽、林欣怡、危正
    玲、尹安平真印章所蓋之印文，自不得依刑法第 219條予以
    沒收，附此敘明。
五、末按被告戊○○、乙○○、丁○○行為後，中華民國九十六
    年罪犯減刑條例業經總統於96年7月4日制定公布，於同年 7
    月16日生效施行，犯罪在96年 4月24日以前者，除有該條例
    第3條所列各罪，且經宣告死刑、無期徒刑或逾有期徒刑1年
    6月之刑者，不予減刑外，餘均依該條例第 2條第1項之規定
    減刑，其中有期徒刑、拘役或罰金，減其刑期或金額2分之1
    ，該條例第2條第1項第3款、第3條第 1項分別定有明文。查
    被告3人犯罪時間均在96年4月24日前，復無前開條例所列不
    予減刑之情形，應依中華民國九十六年罪犯減刑條例第 2條
    第1項第3款、第7條之規定，減刑 2分之1如主文所示。另被
    告3人所犯行使公務員登載不實罪，係最重本刑7年以下有期
    徒刑之罪，無從依中華民國九十六年罪犯減刑條例第2條第1
    項、第9條之規定諭知易科罰金折算標準，附此敘明。
參、被告丙○○無罪及被告戊○○、乙○○、丁○○不另為無罪
    諭知部分：
一、公訴及補充理由意旨另以：
（一）87學年度暑期潛能開發教育計畫部分：
      被告乙○○及丁○○，指示時任教學組長之被告丙○○以
      浮報開班數之方式，向教育部提出新城國中87學年度暑假
      潛能開發班計畫，該校經教育部核定開班數為18班，惟實
      際上僅開班11班，嗣為詐領自教育部專款補助該校辦理潛
      能開發教育計畫之款項，便指示丙○○利用登載該校教師
      授課教師鐘點費印領清冊之機會，以「浮報」教師授課節
      數之詐術方式，將不實之教師授課節數事項，登載於其等
      所掌授課教師鐘點費印領清冊，亦未經該校教師湯博成、
      李智明、李雲月等人之同意或授權，即自行將教師預留在
      總務處之印章，盜用在前述之授課教師鐘點費印領清冊上
      ，並持該偽造之印領清冊，向不知情時任該校會計員之何
      麗雪及人事管理員黃二郎行使，何麗雪及黃二郎，未察覺
      有異狀，旋於上述之授課教師鐘點費印領清冊上用印，被
      告丙○○待校內核銷程序完成後，再以該登載不實之授課
      教師鐘點費印領清冊憑以報銷鐘點費，所得之款項，除部
      分核實交予任課教師外，被告乙○○、丁○○為避免該筆
      所剩「結餘」款項，於審計機關查核時發覺，乃指示被告
      丙○○復將上開所得之「結餘」款項，交由不知情時任出
      納之許瑞春保管，許瑞春復於88年6月28日將該筆款項登
      載於渠所掌管之校務發展基金帳冊後，於同年7月6日存入
      新城國中自行設立於新城北埔郵局花蓮縣立新城國民中學
      校務發展基金帳戶，供日後雜支及餐飲等開銷使用。總計
      被告乙○○、丁○○及丙○○等人以上開詐術方法，詐領
      114,840元，足生損害於教師湯博成、李智明、李雲月等
      人權益、教育部核發補助經費及審計機關對預算執行控管
      之正確性，因認被告丙○○、乙○○、丁○○共同涉犯刑
      法第216條行使同法第213條、貪污治罪條例第5條第1項第
      2款罪嫌云云。
（二）88學年度暑期潛能開發教育計畫部分：
      被告乙○○、丁○○與戊○○共同基於利用職務上之機會
      詐取財物之犯意聯絡，利用登載「甲○○○○○○○八十
      八學年度暑期潛能開發班鐘點費印領清冊」及「甲○○○○○○○八十八學年度暑期潛能開發班教材編輯費印領清
      冊」之機會，浮報教師授課節數及教材編輯費，將不實之
      教師授課節數及教材編輯費事項，登載於上揭印領清冊，
      並以登載不實之上揭印領清冊憑以報銷，向花蓮縣政府提
      出新城國中88學年度暑假潛能開發班計畫開班數為13班，
      花蓮縣政府因而撥款 13班之補助款78萬元（每班補助6萬
      元*13班＝78萬元）至新城國中，戊○○旋提領實際開課6
      班之教師鐘點費與授課教師，剩餘金額 432,910元則交與
      乙○○及丁○○。而乙○○及丁○○為避免浮報7班 （13
      班－ 6班）之款項遭審計機關查核時發覺，復指示戊○○
      將所詐得款項，交由不知情之許瑞春存入新城國中校務發
      展基金，許瑞春則於89年 1月28日將該筆款項登載於所掌
      管之新城國中校務發展基金帳冊上（記載「潛能開發結款
      」、「432910」等文字）；並於89年 1月26日、28日分別
      將上開款項存入上述郵局帳戶內，是乙○○與丁○○以上
      述方法，共計詐領 432,910元，因認被告戊○○、乙○○
      、丁○○另共同涉犯貪污治罪條例第5條第 1項第2款罪嫌
      云云。
二、按犯罪事實應依證據認定之，無證據不得認定犯罪事實；不
    能證明被告犯罪者，應諭知無罪之判決，刑事訴訟法第 154
    條第2 項及第301 條第1 項，分別定有明文。次按認定不利
    於被告之事實，須依積極證據，苟積極證據不足為不利於被
    告事實之認定時，即應為有利於被告之認定，更不必有何有
    利之證據；又犯罪事實之認定，應憑真實之證據，倘證據是
    否真實尚欠明確，自難以擬制推測之方式，為其判斷之基礎
    ；刑事訴訟法上證明之資料，無論為直接或間接證據，均須
    達於通常一般之人均不致有所懷疑，而得確信其為真實之程
    度，始得據為有罪之認定，若其關於被告是否犯罪之證明未
    能達此程度，而有合理懷疑之存在，致使無從形成有罪之確
    信，根據「罪證有疑，利於被告」之證據法則，即不得遽為
    不利被告之認定，最高法院30年上字第816號、53年臺上字
    第656號、76年臺上字第4986號判例可資參照。
三、就87年暑假潛能開發教育計畫部分：
（一）公訴人認被告丙○○、乙○○、丁○○涉有上開罪嫌，無
      非以被告丙○○、乙○○、丁○○之供述、證人林宜樺、
      何麗雪、許瑞春、賴玉玲之證述，及新城國中87學年度暑
      假潛能開發班印領清冊影本乙紙、教育部於88年 7月27日
      修正發布國民中學潛能開發教育計畫實施要點、新城國中
      校務發展基金帳冊影本、北埔郵局自87年12月23日起至89
      年 3月23日止關於戶名為花蓮縣立新城國民中學校務發展
      基金之客戶歷史交易清單影本各乙紙等件，為其主要論據
      。惟訊據被告丙○○、乙○○、丁○○均堅詞否認有此部
      分犯行。
  １、被告丙○○辯稱：伊於85年8月1日到新城國中任職，自87
      年8月1日起至88年 7月31日擔任該校教學組長，有關87學
      年度暑假潛能開發教育計畫是前手擬定，伊接手時應該是
      將近要完畢時，有關申請開班等事都是上一個組長在承辦
      ，伊沒有經手這方面業務。87年暑假實際開班人數已不記
      得。辦理課程完畢核銷是其業務，是依照開班的班數來核
      銷，並核發鐘點費，上面的錢撥下來後，伊就依照其申請
      的鐘點發給老師，卷內之87學年度印領清冊為伊所製作沒
      錯，當時其所檢具的印領清冊和上課的簽到紀錄去核銷時
      ，與實際開班數是相符的。96年 4月13日在調查站做筆錄
      ，當時伊說87年暑假可能有浮報的情形是因為當時調查員
      在問其何種情況下會有這樣的現象產生，伊說有好幾種可
      能性，並未跟他們說伊有浮報的現象，其回答應該是有浮
      報教師授課鐘點費的情形，應該不是用確定的語句回答，
      應該說有這樣的可能性。伊在調查站回答有關具體數額的
      說明，好像因為他們有拿相關資料給其看，其不曉得如何
      解釋這筆錢，他們又說是浮報的，所以伊就說是浮報，在
      調查站時調查員有拿資料及計算機給其看，讓其核對金額
      ，當時伊對計算機顯示的金額已經沒有什麼印象，只是覺
      得很奇怪為何會有這些金額跑出來。96年 4月17日是伊自
      己主動去調查站澄清剛才所述，伊去查閱的資料是伊承辦
      潛能開發教育計畫業務開班的一些資料，伊在96年 4月13
      日在調查站所述是指88年暑假的事情，當時想的是87學年
      度暑假，也就是88年那一年暑假期間的事情，伊以為當時
      問的是88年那一年暑假的事情。有關 114,810元，亦即存
      到潛能開發基金帳戶內的錢，伊不是那麼清楚，因沒有接
      觸到這部分，也不是伊交給許瑞春去存的。被告乙○○、
      丁○○都沒有跟其談有關87年那個暑假潛能開發教育經費
      的事情等語。
  ２、被告乙○○辯稱：有關87年暑假潛能開發教育計畫部分，
      當時伊尚未到任，伊是88年 3月到任，所以87年暑假開班
      的情形、授課之執行及經費核銷的請款伊都不清楚，伊並
      未指示出納許瑞春在88年 6月28日時將11萬多元的款項存
      到校務發展基金帳戶，亦不曉得此事，伊不知為何帳冊上
      會有這筆錢，因為伊接任時，校務發展基金是列入移交。
      有關87年暑假潛能開發教育計畫相關經費，被告丙○○或
      丁○○都沒有找其討論後續有關處理的事情等語。
  ３、被告丁○○辯稱：有關87年暑假潛能開發教育計畫部分，
      當時校長是方冬平，他並未指示依伊結餘款要留下，87年
      照理講應該是全數繳回，除非校長有指示，後來接任的被
      告乙○○校長並沒有指示伊把87年留下的款項存到校務發
      展基金帳戶，有關87年的部分伊並未與被告丙○○討論等
      語。
（二）經查：
  １、被告乙○○擔任新城國中校長，任期係自88年3月3日起至
      92年3月4日止，前任校長則為方冬平（82年8月1日起至88
      年3月2日）之事實，有花蓮縣政府97年12月 2日府教國字
      第0970182601號函可稽，而87年暑假潛能開發教育計畫實
      施之時間為87年7月6日起至同年 8月14日止，新城國中約
      於同年12月 9日檢附原始憑證核銷，花蓮縣政府撥款至新
      城國中之時間則為87年12月14日撥付 745,200元至新城國
      中公庫，亦有花蓮縣立新城國民中學98年3月2日新中教字
      第0980000077號函及所附之新城國中88年度潛能開發計劃
      經費核銷憑證一覽表、花蓮縣政府98年 8月20日府教學字
      第0980129595號函及其附件各乙份可憑。顯見起訴書所指
      犯罪完成之時，被告乙○○尚未任職新城國中，起訴書已
      記載被告乙○○之就任期間，卻認被告乙○○及丁○○，
      指示被告丙○○以浮報開班數之方式，向教育部提出87學
      年度暑假潛能開發班計畫，並指示丙○○利用登載該校教
      師授課教師鐘點費印領清冊之機會，以「浮報」教師授課
      節數之詐術方式，將不實之教師授課節數事項，登載於其
      等所掌授課教師鐘點費印領清冊云云，顯與客觀事實不符
      。
  ２、又被告丙○○雖曾於96年 4月13日於花蓮縣調查站及檢察
      官偵訊中自白87學年度暑假潛能開發班應該是有浮報教師
      授課鐘點費的情形，並稱伊在核銷時，發現實際開班數少
      於核定的數額，有些經費依照規定必需繳回，伊就向校長
      被告乙○○報告此情形，當時被告乙○○指示，經費爭取
      不易且學校的預算有限，希望能將經費保留下來，給學校
      在經費的使用更加充裕，伊就照被告乙○○指示辦理。伊
      申請87學年度暑假潛能開發班核准的經費是 745,200元，
       114,840元是浮報的經費等語。惟其於同年月17日隨即主
      動至花蓮縣調查站更正前開筆錄中錯誤部分，改稱實際上
      經過其核對資料發現，87年暑假潛能開發班申請開班數為
      18班。實際開辦有11班，經費核銷亦以11班核銷，並沒有
      虛報經費之情形，伊已將結餘款繳回，所以伊已不記得11
      4,840元是 87學年度暑假或第一、二學期或寒假開發班所
      核銷的鐘點費。於嗣後檢察官偵訊及本院準備程序及審理
      中亦均否認上情。從而被告丙○○僅有一次自白，嗣後即
      未坦承87學年度暑假潛能開發教育計畫有浮報之情形，且
      其所述被告乙○○指示之時間，被告乙○○尚未就任，其
      所述內容與客觀事實矛盾，其自白非無瑕疵。
  ３、而公訴人雖引用證人許瑞春於花蓮縣調查站調查中之證述
      ，認許瑞春曾表示是被告丙○○交付87年度暑假潛能開發
      教育計畫之剩餘經費，伊才會存入校務基金中云云。惟細
      究證人許瑞春於前開證述內容，係先稱：「因為時間太久
      了，我已記不得是誰交給我存入教育部補助之潛能開發教
      育計畫公款。」，後稱：「但因為該業務是屬於教務處教
      學組長承辦，應該是由87年的教學組長丙○○及88學年度
      的教學組長戊○○交給我存入的」，顯然證人許瑞春對於
      是何人交付潛能開發教育計畫款項，記憶已不清晰，就87
      年係由被告丙○○交付，88學年度係由被告戊○○交付之
      陳述，應係推測之詞，嗣又陳述「他們有指定要存入校務
      發展基金帳戶」等情，仍屬推測之詞，當均不得作為證據
      。
  ４、再就文書證據而言，卷內有關87年暑假潛能開發教育計畫
      相關資料係屬不全，無法補強被告丙○○於第 1次調查中
      之自白。經本院多次向新城國中、花蓮縣政府及教育部函
      查相關資料，經新城國中以98年8月10日新中教字第09400
      00363號、98年10月15日第 0980000764號函覆稱87學年度
      所開班級之教學日誌暨簽到簿、課程表、經費擬算、單據
      等已不存在等情。花蓮縣政府亦以98年10月20日府教學字
      第0980161592號函說明87學年度「國民中學潛能開發教育
      」相關公文，已逾檔案保存期限，業依規定辦理銷毀，87
      學年度學校申請之計畫、課程表、經費概算等相關資料，
      因教育部已結束該計畫，相關資料無保存必要而以銷毀。
      則並無文書證據足資認定新城國中87學年度暑假潛能開發
      教育計畫申請之班數及實際開班數是否有差距，而有浮報
      之情形。觀諸87年暑假潛能開發教育所僅存之該校「87學
      年度暑假（87年7、8月）鐘點費印領清冊影本乙紙，係屬
      申請核銷之原始憑證，憑此僅得以推知申請之班級數，然
      卻無法推知實際上開班數。經本院核對87學年度潛能開發
      教育申請經費憑證 1冊及相關經費核銷憑證，亦仍然無法
      得出新城國中87學年度暑假潛能開發教育計畫有浮報之情
      形。則有關87年暑假潛能開發教育計畫新城國中實際開班
      數及向花蓮縣政府申請核銷時所申請之班級數既不明確，
      起訴書又如何能夠遽認該校經教育部核定開班數為18班，
      實際上僅開班11班？並認定被告丙○○等人有浮報班數之
      情形？再者，起訴書既認新城國中87年及88年暑假潛能開
      發教育計畫均浮報 7班，且均浮報教師鐘點費及教材編輯
      費，計算基礎均屬相同，何以87年暑假潛能開發教育計畫
      所多得之金額為 114,840元，88年暑假潛能開發教育計畫
      所多得之金額卻為 432,910元？更可認為起訴書此部分之
      推斷過速。且細究新城國中校務發展基金收支憑證摘要所
      載，88年6 月28日雖借方有「1148,400」元之記載，摘要
      並載明「收87學年度潛開鐘點費」，惟87學年度計有暑假
      、第1學期、寒假及第2學期，則摘要中所示87學年度潛開
      鐘點費係指其中何部分，並不明確，公訴意旨又如何遽認
      此部分即為87學年度暑假之鐘點費？
  ５、綜上所述，公訴意旨未予詳查，單憑被告丙○○於96年 4
      月13日花蓮縣調查站中及檢察官偵訊中單次自白，及內容
      不明確之新城國中校務發展基金收支憑證摘要等記載，缺
      乏適當之補強證據，亦無視被告乙○○尚未就任等客觀事
      實，遽然推論被告丙○○、乙○○、丁○○共同行使公務
      員登載不實及利用職務上之機會詐取財物等犯行，殊嫌率
      斷。公訴人所舉之證據尚不能使本院獲得被告丙○○、乙○○、丁○○此部分有罪之確信。此外復查無其他積極證
      據足認被告有何此部分公訴意旨所指行使公務員登載不實
      及利用職務上之機會詐取財物犯行。此部分既不能證明被
      告丙○○、乙○○、丁○○犯罪，就被告丙○○部分自應
      為無罪之諭知，又就被告乙○○及丁○○部分本亦應為無
      罪之諭知，惟公訴意旨認此部分與前揭論罪科刑之行使公
      務員登載不實罪間有牽連犯、連續犯關係，屬裁判上一罪
      ，爰不另為無罪之諭知。
四、就88年暑假潛能開發教育計畫部分：
（一）公訴人認被告戊○○、乙○○、丁○○就前開88年暑假潛
      能開發教育計畫部分，另涉犯貪污治罪條例第5條第1項第
       2款之公務員利用職務上之機會詐取財物罪，無非以被告
      戊○○、乙○○、丁○○之供述、證人林宜樺、何麗雪、
      許瑞春、賴玉玲之證述，及新城國中88學年度暑假潛能開
      發班鐘點費印領清冊、88學年度暑假潛能開發班教材編輯
      費印領清冊影本、新城國中校務發展基金帳冊影本、北埔
      郵局自87年12月23日起至89年 3月23日止關於戶名為花蓮
      縣立新城國民中學校務發展基金之客戶歷史交易清單影本
      、該校訓育組長陳勇志於89年 3月20日簽呈、採辦物品請
      示單、校務發展基金便餐費用 9,000元、黏貼憑證影本、
      88 年8月18日「一六飲食店」統一發票影本、校務發展基
      金餐費用17,390元傳票影本暨「一六飲食店」88年 9月、
      10月份統一發票影本各乙紙等件，為其主要論據。惟訊據
      被告戊○○、乙○○、丁○○均堅詞否認有此部分犯行。
  １、被告戊○○辯稱：伊原本計算的鐘點費是按照 6個班的時
      數去計算，但校長被告乙○○要其再多申請 7班的費用，
      當時被告丁○○也在現場，伊就照被告乙○○的意思在公
      文上記載開13班，伊當時覺得沒有不法，心想只有偽造文
      書而已，其沒有貪到那個錢，沒有貪污的感覺，因為錢沒
      有進到伊口袋，且想這錢進到公的帳戶裡面等語。
  ２、被告乙○○辯稱：88年暑假潛能開發教育計畫，開班的班
      數及學生人數沒有辦法照原來的計畫去開，縣政府來公文
      要核銷，但因新城地區單親家庭、原住民的比例相當高，
      午餐費繳不起，課業輔導更是不可能，教育部的美意是要
      把城鄉差距拉平，照顧弱勢的族群，伊考量上情，就跟丁○○商量是否可把這筆錢先行核銷，把鐘點費先行申請下
      來，不要收回去，致影響學生權益，伊確實有指示戊○○
      及丁○○申請比較多的班數，這筆錢就是存到校務發展基
      金繼續執行，伊覺得校務發展基金是學校的公庫，錢並未
      進入任何人的口袋，伊不認為是貪污等語。
  ３、被告丁○○辯稱：被告乙○○校長指示被告戊○○把結餘
      款，一再強調城鄉差距非常大，要照顧好小孩子，且在學
      期中有潛能開發的經費，仍是不夠，希望留下照顧學生，
      伊當時認同校長的講法，但真的沒有貪污的意圖等語。
（二）按貪污治罪條例第5條第 1項第2款之公務員利用職務上之
      機會詐取財物罪，性質上仍屬詐欺罪之一種；應以行為人
      有意圖為自己或第三人不法所有之主觀犯意存在，並表現
      於外，在客觀上有利用其可乘之事機而使相對人陷於錯誤
      致交付財物，以遂其獲取不法所有犯意之目的者，為其構
      成要件，最高法院98年度台上字第6603號、99年度台上字
      第191號判決意旨可資參照。次按同條例第6條第1項第4款
      之對於主管或監督之事務直接或間接圖利罪，係關於公務
      員職務上圖利的一般規定，同條例第6條第 1項第5款之對
      於非主管或監督之事務，利用職務機會圖利罪，亦係關於
      公務員利用職權機會圖利之概括規定，應以其他法條並無
      特別規定時，始能適用，倘其圖利之行為合於其他法條或
      款項之特別規定，即應依該特別規定之罪論擬，不再適用
      圖利罪論斷（最高法院97年度台上字第1687號、96年台上
      字第1967、1584號判決要旨參照）。貪污治罪條例第 5條
      第1項第2款之利用職務上之機會詐取財物，則係屬同條例
      第6條第1項第4、5款之特別規定。而貪污治罪條例第 6條
      第1項第4款、第5款之公務員圖利罪之要件，於85年10月3
      日修正前係規定「對於主管或監督之事務，直接或間接圖
      利者」、「對於非主管或監督之事務，利用職權機會或身
      份圖利者」，茲因本條款之處罰對象，原即以圖私人不法
      利益者為限，其圖合法利益者，固不構成犯罪，即圖利國
      庫者，亦不在本條處罰之列，而將前開條款修正為「四、
      對於主管或監督之事務，直接或間接圖私人不法之利益者
      。」、「五、對於非主管或監督之事務，利用職權機會或
      身分圖私人不法之利益者。」，嗣於90年11月7日再修正
      為「四、對於主管或監督之事務，明知違背法令，直接或
      間接圖自己或其他私人不法利益，因而獲得利益者。」、
      「五、對於非主管或監督之事務，明知違背法令，利用職
      權機會或身分圖自己或其他私人不法利益，因而獲得利益
      者。」，其修正理由，係將之修正為結果犯，並將構成要
      件更加具體，俾公務員易於瞭解遵循，避免對「便民」與
      「圖利他人」發生混淆，而影響行政效率。又本條將「違
      背法令」與「圖利人不法之利益」並列，乃因以往偵審實
      務案例之見解觀察，對於公務員因違背法令之行為所生之
      利益，是否即當然為「不法利益」，仍有歧異之看法，可
      見公務員「違背法令」與「不法利益」間之關係，仍未見
      釐清，因此，實務上對「違背法令」與「不法利益」之「
      不法」內涵所作之判斷既不完全一致，二者即仍有併存之
      必要，以免日後適用上產生窒礙。從而屬於概括規定之貪
      污治罪條例第6條第1項第4、5款之規定，既已限縮在「明
      知違背法令」，「直接或間接圖自己或其他私人不法利益
      ，因而獲得利益」，依體系解釋，於同一法典內，亦應參
      酌前開修法意旨予以限縮，是就貪污治罪條例第5條第1項
      第2款有關「意圖為自己或第三人不法所有」之主觀要件
      ，其中第三人應限縮於「其他私人」，始符合本罪之主觀
      要件，而構成本罪；如行為人雖以不正方法取得財物，惟
      所取得財物，若全數撥充為公務用途，未用於自己或其他
      特定私人，自難認行為人有為自己或第三人不法所有意圖
      ，要屬行政違法範疇，尚難逕以本罪相繩。再者，公務員
      縱使在執行職務時違背法令，然違背法令與刑事法律不法
      之概念不同，不法與違法之概念亦不相同，當不能以公務
      員執行職務違背法令，即推論該公務員該當貪污治罪條例
      第5條第1項第2款「不法」所有之要件。
（三）經查：有關被告戊○○、乙○○、丁○○因浮報新城國中
      88年暑假潛能開發教育計畫班級數，而存入該校校務發展
      基金帳戶之 432,910元款項，並無證據足資證明非用於學
      校公務乙節，業經公訴檢察官當庭表示明確，復經本院整
      理後列為不爭執事項在案。且依花蓮縣政府 98年2月27日
      府教國字第0980014321號函所附之新城國中校務發展基金
      執行相關教育計畫明細表所示，新城國中固有87年潛能開
      發結餘款114,840元及88年潛能開發結餘款432,910元之收
      入 （合計547,750元），惟執行相關教育計畫之支出則有
      572,660元，尚不足24,910元，又單就系爭之 88年暑假潛
      能開發結餘款 432,910元以觀，該款項存入新城國中校務
      發展基金帳戶後，復有 447,980元之支出，足徵新城國中
      校務發展基金帳戶中執行相關教育計畫之支出費用，均高
      於前開潛能開發結餘款。再細究新城國中校務發展基金收
      支憑證摘要欄之記載，就支出項目上，確有獎勵金、鐘點
      費、複習考獎勵、潛能開發鐘點費、補救教學鐘點費、跆
      拳道獎勵金等記載，核與花蓮縣政府前開明細相符。從而
      前開存入校務發展基金之款項，均全數用於學校公務等情
      ，核屬有據。又依花蓮縣立新城國民中學87學年度校務發
      展基金籌集管理運用辦法所示，校務發展基金之用途在於
      （1）因公之餽贈或招待；（2）獎勵成績優良之學生；（
      3）獎勵服務熱忱、有實際績效之教師；（4）學生學業指
      導津貼；（5）支援正常預算之不足；（6）其他與校務發
      展有關之用途。並另行制訂「校務發展基金」獎勵成績優
      良學生辦法及獎勵服務成績優良教師辦法。足徵校務發展
      基金之用途，均係用於學校公務，其性質自類似學校公庫
      。則被告戊○○、乙○○、丁○○因浮報新城國中88年暑
      假潛能開發教育計畫班級數，使花蓮縣政府實付撥款，而
      多取得並存入該校校務發展基金帳戶內之款項，既均用於
      學校執行相關教育計畫之支出，校務發展基金帳戶之性質
      復類似學校公庫，揆諸前開見解，並非為被告戊○○、乙○○、丁○○自己或其他私人所有，自不該當貪污治罪條
      例第5條第 1項第2款之主觀構成要件。起訴書雖援引校務
      發展基金便餐費用9,000元、黏貼憑證影本、88年8月18日
      「一六飲食店」統一發票影本、校務發展基金餐費用17,
      390元傳票影本暨「一六飲食店」88年9月、10月份統一發
      票影本各乙紙為證，認前開費用來自教育部補助款所取得
      之上開款項云云。惟依前開花蓮縣立新城國民中學87學年
      度校務發展基金籌集管理運用辦法所示，該基金之來源，
      尚包含學校運動會、畢業典禮等重大活動和儀典及其他指
      明用途捐款之結餘款、學校師生參加校外比賽獲得重大成
      就，熱心人士餽贈未指明對象之捐款、本校家長及地方人
      士之捐款、未指明用途之捐款、其他非法定收入等多項來
      源，參諸新城國中校務發展基金收支憑證摘要欄之記載，
      亦確有多項捐款，從而縱使依新城國中校務發展基金帳戶
      確有用於便餐等費用支出，亦無法遽然推論款項即來自上
      揭浮報所得，起訴書之推論，實嫌率斷。末查「不法」係
      屬一種層升概念，亦即不法存有程度輕重不等的現象，在
      不法領域中存有民事不法、行政不法與刑事不法 3種不同
      輕重程度的不法，同樣在刑事不法領域中，亦存在各種不
      同程度的不法內涵的犯罪行為。貪污治罪條例第5條第1項
      第2款之法定刑為7年以上有期徒刑，得併科新臺幣 6千萬
      元以下罰金，係屬重罪，即應有較高之不法內涵，對於社
      會共同生活秩序或法律所保護之法益，自應具有重大的破
      壞性與危險性，始足當之。被告戊○○、乙○○、丁○○
      如犯罪事實欄之所為，雖構成行使公務員登載不實及行使
      偽造私文書罪，而違背法令，具有違法性，然而就不法內
      涵的判斷，則並非一致，不能當然推論被告 3人之所為即
      具有貪污治罪條例第5條第 1項第2款利用職務上之機會詐
      取財物之不法內涵。又本件被告 3人浮報所得而存入校務
      發展基金之款項，既係用在學校教育經費上之支出，而非
      歸於自己或其他私人，甚至用於違法用途，其等之行為對
      於社會共同生活秩序及貪污治罪條例第5條第 1項第2款所
      保護之法益，自未具重大破壞性與危險性，即尚未達到該
      罪刑事不法之高度。從此角度觀之，亦難以合致該罪為自
      己或第三人「不法」所有之要件。
（四）綜上所述，公訴人所舉之證據尚不能使本院獲得被告戊○○、乙○○、丁○○此部分有罪之確信。此外復查無其他
      積極證據足認被告有何此部分公訴意旨所指公務員利用職
      務上之機會詐取財物犯行。此部分既不能證明被告戊○○
      、乙○○、丁○○犯罪，本應為無罪之諭知，惟公訴意旨
      認此部分與前揭論罪科刑之行使公務員登載不實罪間有牽
      連犯關係，屬裁判上一罪，爰不另為無罪之諭知。
據上論斷，應依刑事訴訟法第299條第1項前段、第301條第1項，
刑法第2條第1項、修正前刑法第28條、刑法第216條、第213條、
第210條，修正前刑法第55條，刑法第74條第 1項第1款，中華民
國九十六年罪犯減刑條例第2條第1項第3款、第7條，判決如主文
。
本案經檢察官龔書安到庭執行職務。
中    華    民    國    99    年    3     月    31    日
                  刑事第二庭  審判長法  官  張宏節
                                    法  官  沈培錚
                                    法  官  蔡寶樺
以上正本證明與原本無異。
如不服本判決應於收受送達後10日內向本院提出上訴書狀，並應
敘述具體理由。其未敘述上訴理由者，應於上訴期間屆滿後20日
內向本院補提理由書(均須按他造當事人之人數附繕本)「切勿逕
送上級法院」。
中    華    民    國    99    年    3     月    31    日
                                    書記官
附錄：
中華民國刑法第216條
（行使偽造變造或登載不實之文書罪）
行使第 210 條至第 215 條之文書者，依偽造、變造文書或登載
不實事項或使登載不實事項之規定處斷。
中華民國刑法第213條
（公文書不實登載罪）
公務員明知為不實之事項，而登載於職務上所掌之公文書，足以
生損害於公眾或他人者，處 1 年以上 7 年以下有期徒刑。

司法院資訊處製作；財團法人民間司法改革基金會備份。
